【裁判字號】    89,上易,1101
【裁判日期】    890523
【裁判案由】    詐欺等
【裁判全文】
臺灣高等法院刑事判決                          八十九年度上易字第一一一號
    上  訴  人
    即  被  告  丁○○
右上訴人，因詐欺等案件，不服臺灣宜蘭地方法院八十八年度易字第四０四號，中華
民國八十九年一月二十一日第一審判決（起訴案號：臺灣宜蘭地方法院檢察署八十八
年度偵緝字第三六一號）提起上訴，本院判決如左：
    主  文
原判決關於詐欺取財及定執行部分均撤銷。
丁○○被訴詐欺取財部分無罪。
其他上訴駁回；駁回部分（恐嚇危害安全部分）原審所處有期徒刑月，如易科罰金
，以佰元折算壹日。
    事  實
一、丁○○曾於民國七十九年七月間因恐嚇案件，經台灣台東地方法院判處有期徒刑
    五月，如易科罰金以三十元折算一日確定，於七十九年十一月二十日易科罰金執
    行完畢（不構成累犯），竟仍不知悔改。其因不滿丙○○、乙○○父子二人屢以
    其所使用坐落宜蘭縣員山鄉○○村○○路九五之一號建物係在丙○○所有之土地
    上，丙○○、乙○○欲向其收取使用土地之租金。丁○○竟基於恐嚇危害安全之
    概括犯意，連續於八十七年十二月中旬，先後二次在前揭溫泉路九五之一號住處
    前，持其不詳姓名友人所有之柴刀、割草刀（查非屬槍砲彈藥刀械管制條例所管
    制之刀械）各一把，以加害生命、財產之事，對丙○○、乙○○父子恐嚇稱：「
    要燒你家房子」、「要讓你家的人腸子流出來」、「一家人要小心一點」等語，
    使丙○○、乙○○心生畏懼，致生危害於安全。
二、案經丙○○、乙○○訴由宜蘭縣警察局宜蘭分局報請臺灣宜蘭地方法院檢察署檢
    察官偵查起訴。
    理  由
壹、有罪部分：
一、訊據上訴人即被告丁○○否認有恐嚇危害告訴人丙○○、乙○○安全之犯行，辯
    稱：未恐嚇告訴人丙○○、乙○○二人，其二人平時很道云云。惟查被告右揭恐
    嚇危害告訴人丙○○、乙○○安全之事實，迭據告訴人丙○○、乙○○分別於警
    訊、偵查中指訴明確，核與證人沈德隆於偵查中及原審審理中結證之情節相符，
    被告辯稱未恐嚇告訴人丙○○、乙○○二人云云，要屬卸責之詞，不足採信。此
    外，並有告訴人丙○○之土地所有權狀影本附卷足資佐證。事證已臻明確，被告
    此部分犯行應堪予認定。
二、被告恐嚇危害告訴人丙○○、乙○○安全之致生危害於安全，核其所為係犯刑法
    第三百零五條之恐嚇危害安全罪，公訴人認被告此部分係犯刑法第三百四十六條
    第三項、第一項之恐嚇取財未遂罪，惟被告係因告訴人丙○○父子以被告所使用
    之前開建物係坐落於陳某所有之土地上欲向其收取使用土地之租金，而生心不滿
    ，乃基於恐嚇之概括犯意出言恐嚇被害人丙○○父子，業據告訴人丙○○、乙○○分別於警局偵訊時指訴綦詳，並無意圖免除租金之陳述，即不能證明有得財產
    上不法益之意圖，公訴人認被告係犯刑法第三百四十六條第三項、第一項之罪名
    ，起訴法條尚有未洽，爰予變更。被告先後二次恐嚇危害安全犯行，其時間緊接
    ，犯罪構成要件相同，顯係基於概括犯意反覆為之，應依連續犯之規定論以一罪
    ，並加重其刑。被告一恐嚇行為同時恐嚇告訴人丙○○、乙○○二人，係一行為
    觸犯二恐嚇危害安全罪名，屬同種想像競合犯，應從一處斷。
三、原審以被告罪證明確，適用刑法第三百零五條、第五十五條、第四十七條，罰金
    罰鍰提高標準條例第一條前段，並審酌被告以加害生命、財產之事恐嚇他人，致
    生危害於安全之犯罪動機、目的、手段，對被害人所生之危害，及其犯罪後之態
    度等一切情狀，量處有期徒刑三月。就被告用以恐嚇告訴人丙○○、乙○○之柴
    刀、割草刀（查非屬槍砲彈藥刀械管制條例所管制之刀械）各一把，因被告否認
    為其所有，復無積極證據足證該柴刀及割草刀確係被告所有，且非違禁物，爰併
    予敘明不予宣告沒收之理由。經核認事用法均無不合，量刑亦屬妥適。被告上訴
    意旨否認此部分犯罪，仍執前詞指摘原判決此部分不當，為無理由，應予駁回其
    此部分之上訴。因原判決關於詐欺取財及定執行部分均經撤銷（詳如後述）。則
    駁回部分（恐嚇危害安全部分）原審所處有期徒刑月，本院應併予諭知易科罰
    金之折算標準。
貳、無罪部分：
一、公訴意旨略以：被告丁○○意圖為自己不法之所有，於八十四年二月十二日在一
    三年底，在告訴人甲○○位於宜蘭縣員山鄉○○村○○路九五之一號住處，以照
    顧甲○○身體健康及照顧其一輩子，而取得甲○○之信任後，向其騙得新台幣（
    下同）六十萬元，並將前揭溫泉路九五之一號房屋戶登記在被告名下。詎丁○○
    於得手後僅去宜蘭縣員山鄉榮民醫院甲○○二次，此後即將棄久浩棄置榮民醫院
    不顧。因認被告涉有刑法第三百三十九條第一項之詐欺取財罪嫌。
二、按犯罪事實，應依證據認定之，無證據不得推定其犯罪事實；不能證明被告犯罪
    者，應諭知無罪之判決，刑事訴訟法第一百五十四條、第三百零一條第一項分別
    定有明文。又認定不利於被告之事實，須依積極證據，苟積極證據不足為不利於
    被告事實之認定時，即應為有利於被告之認定，更不必有何有利之證據；又告訴
    人之告訴，係以使被告受刑事訴追為目的，是其陳述是否與事實相符，仍應調查
    其他證據以資審認（最高法院三十年上字第八一六號、五十二年台上字第一三０
    ０號判例意旨參照）。
三、公訴人起訴被告涉有刑法第三百三十九條第一項之詐欺取財罪嫌，係以被告於偵
    查中坦承不諱，核與告訴人甲○○於警訊時及偵查中之指訴相符，且與證人王維
    科於偵查中所述大致相符，復有契約書在卷可稽為論據。
四、訊據被告固坦承有於右揭時、地收受告訴人甲○○右開建物之使用權及現金六十
    萬元之事實，惟否認有詐欺犯行，辯稱：八十三年至八十六年我生意好時，甲○○要我當乾兒子，當時我常去看他，八十七年那時我同居人黃秀嬌簽六合彩將我
    錢賠光，以週轉不靈，我才未常去看他等語。
五、經查被告於八十八年八月二十日檢察官偵查中供稱：本來房子是甲○○的，他（
    指甲○○）認黃秀嬌為乾女兒，所以把房子過給我，六十萬元是他借給黃秀嬌，
    錢是我二人拿的，給我做原木生意使用，有承諾甲○○死前、死後都要照顧，錢
    是我跟黃秀嬌一起拿的，榮民醫院不是我送的，不知是誰送的，我與甲○○住在
    九五之一號住到八十六年一月，到醫院我看過二、三次，我一年多沒去看他，我
    現連吃飯都成問題，因黃秀嬌偷開票四、五百萬元，我沒錢可拿給甲○○云云。
    黃秀嬌未坦承其有詐取甲○○之款項及房屋，公訴人指被告坦承不諱，與卷內證
    據不相適合。至於偵查卷所附之契約書記載：「一、甲○○年老體衰在台並無妻
    兒孤老一人，富有愛心的黃秀嬌樂意接受為甲○○義女。二、甲○○現有資產1.
    現金新台幣六十萬元，已為黃秀嬌夫婦借用，2.克難房屋一棟，現已過與黃秀嬌
    夫婦名義，今後有關甲○○生活照顧及善後事宜，全權由黃秀嬌夫婦承擔，其善
    後經費由遺產項下開支，善後辦妥後如有餘款，全由黃秀嬌夫婦自行處理，三、
    今後在任何場合，皆以義父女相稱，......」有該契書影本卷可稽。證人王維科
    於偵查中則證稱：我們是湖北同鄉老鄉，我並沒在榮民醫院，但我時常到醫院照
    顧甲○○，八十四年簽該契約之後，被告二人（偵查中黃秀嬌亦為被告，業經檢
    察官為不起訴處分）還照顧甲○○去台北看醫生九次，他二人一起照顧，已經有
    二年半沒再來找我，是要送給他（指被告）六十萬元，但必需照顧到甲○○死亡
    為止，房子也是一樣的條件等語。告訴人甲○○於警局偵訊時雖供稱：「原本以
    為丁○○與黃秀嬌是真的好心要照顧我孤獨老人，但沒想到得到我的房子權利及
    詐騙我六十萬元之後，就不再理會我」云云。告訴人雖指訴被告詐欺。惟查被告
    於受贈現金及房屋後確有照顧告訴人，其間曾送告訴人到台北看醫生九次，此據
    證人王維科證述屬實，被告雖與告訴人立有契約書，以義父、婿相稱（黃秀嬌為
    義女），並允諾照顧告訴人生活及處理將來身後事宜，惟被告因其他於簽約時，
    無從預先得之因素，致生活困頓，無法再照顧告訴人，尚難認其於受贈財產之時
    ，即有不法所有之意圖，或有施用詐術之行為。此外，復查無其他證據足認被告
    有被訴之詐欺犯行，不能證明被告有此部分之犯罪。
六、原審就被告被訴詐欺取財部分，據以論罪科刑，尚有未合。被告否認此部分犯罪
    ，執以指摘原判決此部分不當，為有理由。自應由本院將原判決關於詐欺取財及
    定執行部分均予撤銷改判，就被訴詐欺取財部分依法諭知無罪之判決。
據上論斷，應依刑事訴訟法第三百六十九條第一項前段、第三百六十八條、第三百六
十四條、第二百九十九條第一項前段、第三百零一條第一項，刑法第四十一條，罰金
罰鍰提高標準條例第二條，判決如主文。
本案經檢察官郭文東到庭執行職務。
中    華    民    國    八十九    年        五        月      二十三    日
                            台灣高等法院刑事第三庭
                                審判長法  官  張  連  財
                                      法  官  張  傳  栗
                                      法  官  李  英  勇
右正本證明與原本無異。
不得上訴。
                                      書記官  倪  淑  芳
中    華    民    國    八十九    年        五        月      二十六   日
附錄：本案論罪科刑法條全文
刑法第三百零五條：
以加害生命、身體、自由、名譽、財產之事恐嚇他人，致生危害於安全者，處二年以
下有期徒刑、拘役或三百元以下罰金。


司法院資訊處製作；財團法人民間司法改革基金會備份。
